【裁判字號】    97,家訴,120
【裁判日期】    980416
【裁判案由】    宣告分別財產
【裁判全文】
臺灣臺南地方法院民事判決             97年度家訴字第120號
原      告  甲○○
訴訟代理人  賴鴻鳴律師
            劉錦勳律師
            黃俊達律師
被      告  丙○○
上列當事人間請求宣告分別財產事件，經本院於98年4月2日言詞
辯論終結，判決如下：
    主    文
准原告與被告間之夫妻財產改用分別財產制。
訴訟費用新臺幣參仟元由被告負擔。
    事實及理由
壹、程序方面：
一、按訴狀送達後，原告不得將原訴變更或追加他訴。但不甚礙
    被告之防禦及訴訟之終結者，不在此限，民事訴訟法第255
    條第1項第7款定有明文。
二、經查，本件原告於民國97年10月8日起訴時，所主張之訴訟
    標的為依民法第1010條第2項規定「夫妻難於維持共同生活
    ，不同居已達六個月以上時」，請求宣告兩造夫妻改用分別
    財產制，此有原告起訴書狀在卷可稽。嗣原告於97年12月22
    日提出追加起訴書狀，請求追加民法第1010條第1項第5款「
    因不當減少其婚後財產，而對他方剩餘財產分配請求權有侵
    害之虞時」、及第6款「有其他重大事由時」，請求宣告兩
    造夫妻改用分別財產制，此有原告上開追加起訴書狀附卷可
    憑，核原告所為上開訴訟標的之追加，本院審酌尚不甚礙被
    告之防禦及訴訟之終結，參諸上開規定，即為法之所許，合
    先敘明。
貳、實體方面：
一、本件原告起訴主張：
  (一)兩造於民國68年間結婚，婚後未以契約訂立夫妻財產制，依
    民法第1005條規定，應以通常法定財產制為夫妻財產制。兩
    造婚後共同居住於臺南縣山上鄉山上182號。自92年起，因
    被告經常夜歸，經原告不斷規勸仍我行我素，雙方時有爭吵
    ，因此原告即搬至另一房間，兩造即未再同房。此外被告更
    時常任意將房屋大門上鎖，且原告並無該房屋之鑰匙，無法
    自由出入，經原告多次向被告要求交付鑰匙，均遭被告拒絕
    ，原告迫於無奈，只得於97年7月間另搬至兩造婚後購買之
    「臺南縣山上鄉南洲村南州328之7號」房屋居住，是以兩造
    不同居迄今已逾6個月，爰依民法第1010條第2項之規定，向
    法院請求宣告分別財產制。
  (二)又被告刻意將房間大門上鎖或拒不交付房屋鑰匙致原告無法
    自由出入共同居所，及將原告之母親趕出兩造共同居住之房
    屋，使原告母親只得前往原告姊姊家居住，被告對原告母親
    不僅未盡子媳應盡之義務，更將原告年邁老母趕出家中，令
    原告背負不孝之名，亦有民法第1010條第1項第6款之其他重
    大事由，得宣告改用分別財產制。
  (三)被告於96年11月間，將兩造於婚姻關係存續中，共同努力取
    得，原登記被告名下之坐落臺南縣山上鄉○○段399地號及
    其上建號81號、門牌「臺南縣山上鄉明和村10之3號」建物
    ，未經原告同意，無償贈與移轉登記予兩造之長子即訴外人
    田登文所有，顯有不當減少其婚後財產，而對他方剩餘財產
    分配請求權有侵害之虞，依民法第1010條第1項第5款之規定
    ，原告得請求宣告改用分別財產制。爰依民法第1010條第2
    項、同條第1項第5款、第6款規定，提起本件訴訟等情。並
    聲明：准原告與被告改用夫妻分別財產制。
二、被告則以：
  (一)兩造婚後先係共同居住於「臺南縣山上鄉山上182號」，78
    年間搬至「臺南縣山上鄉南洲村南洲342之16號」共同居住
    至今，當時僅被告母子三人將戶籍遷至新家，原告之戶籍則
    因開設山上水電行而未一併遷移，至97年9月間，兩造因故
    爭執，原告進而出手毆打被告成傷後，原告因自知理虧，始
    自行搬至被告名下坐落「臺南縣山上鄉南洲村南州328之7號
    」房屋內居住。因之兩造係於97年9月間因細故爭執始有分
    開居住之情事。又原告戶籍雖設於「臺南縣山上鄉山上182
    號」，惟實際並未於該處居住。兩造如有吵架才會分房一陣
    子，但沒有長期分房，一直都是分房一陣子又同睡，否認兩
    造間自92年間起分房而睡。
  (二)按民法第1010條第6款修正理由為「民法規定夫妻財產制之
    目的，在增進家庭經濟之穩固與婚姻生活之美滿，若夫妻之
    一方有第1款至第5款所列以外之正當理由，例如採用聯合財
    產制之夫妻，在婚姻關係存續中，依第1017條第1項規定，
    各保有其原有財產之所有權，倘一方將自己原有財產移轉為
    他人所有或任意浪費，將使聯合財產徒有其名，甚至造成婚
    姻危機，宜有防止之道，爰增列本條第6款作概括之規定，
    如夫妻一方有任意浪費自己之原有財產等重大事由，他方即
    得請求法院宣告改用分別財產制。」足見民法第1010條第6
    款之規定於夫妻之一方有任意浪費自己之原有財產，致聯合
    財產徒有虛名等情事始有適用。被告否認有將原告母親趕出
    家中致原告背負不孝罪名云云，原告自應舉證以實其說。又
    原告母親老邁原由原告與其住於臺北之兄長共同僱請看護照
    顧，並於臺南、臺北輪流居住，於兩造同住期間，被告均早
    晚噓寒問暖，遇有病痛亦由被告帶往醫院治療，原告主張被
    告對其母未盡子媳應盡義務云云，實非事實。況被告與婆婆
    之互動如何，亦與被告是否有任意浪費自己之財產致聯合財
    產徒有虛名無關，原告據此請求宣告改用夫妻分別財產制亦
    與上開法律規定意旨不符，實無理由。
  (三)被告雖於96年間11月間將被告名下所有之坐落臺南縣山上鄉
    ○○段399地號及其上建號81號、門牌「臺南縣山上鄉明和
    村10之3號」建物，移轉登記予兩造之長子即訴外人田登文
    所有，惟上開土地及建物被告並未曾出錢，被告早於93年間
    即將山上水電行經營權限取回，由其個人經營，所得均由原
    告自行任意支配，且未給付被告任何家庭生活費用，被告當
    時亦有交給原告3,000,000元，兩造實質上自93年起即已各
    自管理自己之財產。94年間被告辛勤工作省吃儉用以4,000,
    000元購置上開土地及建物，而兩造長子即訴外人田登文從
    退伍自今所賺得的錢都交給被告，被告認為早晚都要將上開
    土地及建物登記予訴外人田登文，且訴外人田登文當時有交
    女朋友，被告認為訴外人田登文可能結婚，且渠較會理財，
    被告始放心上開土地及建物移轉登記予訴外人田登文。又被
    告並非無償贈與訴外人田登文，訴外人田登文在被告過戶沒
    多久曾另外匯500,000元與被告。原告對被告購買之上開房
    地並無貢獻，而上開土地及建物移轉登記之對象係兩造之子
    ，應不構成浪費而不當減少婚後財產行為，原告請求依民法
    第1010條第1項第5款規定改用分別財產制，亦無理由。
  (四)兩造自93年起即已各自管理支配自己之財產，原告所得盡歸
    自己所有且未給付任何家庭生活費用，亦應有相當之財力，
    原告提起本件訴訟之目的，顯不在於兩造各自管理自己之財
    產，而希望宣告改用分別財產制後，對於被告提出剩餘財產
    分配之要求，藉此不勞而獲等語，資為抗辯。並聲明：原告
    之訴駁回。
三、兩造不爭執之事實：
  (一)原告與被告於68年間結婚，目前兩造婚姻關係存續中。
  (二)兩造婚後共同居住在門牌「臺南縣山上鄉山上182號」房屋
    ，嗣後搬遷至門牌「臺南縣山上鄉南洲村南洲342之16號」
    房屋共同居住，直至97年9月間原告始自行搬遷至門牌「臺
    南縣山上鄉南洲村南洲328之7號」房屋居住，兩造即分居至
    今已逾六個月。
  (三)被告在94年4月8日購買坐落臺南縣山上鄉○○段399地號土
    地及其上建號81號門牌「臺南縣山上鄉明和10之3號」建物
    ，登記被告名下所有，嗣被告於未告知原告情形下，於96年
    10月30日將上開土地、建物以贈與為原因，在96年11月14日
    辦理所有權移轉登記給兩造長子田登文所有。
四、得心證之理由：
    本件經依民事訴訟法第268條之1第2項規定，整理並協議簡
    化爭點及不爭執點後，兩造之爭點為：(一)原告有無在97年9
    月間毆打被告，原告嗣後自行搬至「臺南縣山上鄉南洲村南
    洲328之7號」房屋居住，兩造始分居？(二)被告是否刻意將門
    牌「臺南縣山上鄉南洲村南洲342之16號」房屋大門上鎖，
    拒不交付被告鑰匙，使原告無法自由出入上開房屋？(三)被告
    有無將原告母親趕出兩造共同居住房屋，未盡子媳應盡義務
    ？(四)坐落臺南縣山上鄉○○段399地號土地及其上建號81號
    門牌「臺南縣山上鄉明和10之3號」建物，是否兩造共同出
    資購買？(五)上開土地房屋是否被告無償贈與田登文？(六)原告
    得否依民法第1010條第1項第5、6款及第2項規定，請求宣告
    兩造應改用分別財產制？茲將本院得心證之理由，分述如下
    ：
  (一)關於『原告有無在97年9月間毆打被告，原告嗣後自行搬至
    「臺南縣山上鄉南洲村南洲328之7號」房屋居住，兩造始分
    居？』部分：
    1.按當事人主張有利於己之事實者，就其事實有舉證之責任
      。民事訴訟法第277條前段定有明文。
    2.被告抗辯原告在97年9月間毆打被告，原告嗣後自行搬至
      「臺南縣山上鄉南洲村南洲328之7號」房屋居住，兩造始
      分居等情，為被告所否認，按諸上開舉證責任分配原則，
      應由被告就所抗辯上開事實負舉證責任。查被告提出財團
      法人臺灣基督長老教會新樓醫院診斷證明書1紙為憑，並
      舉證人即兩造長子田登文為證，證人田登文到庭證稱：「
      山上鄉182號是原告父母親之住所，在我讀國小時，兩造
      及全家一起搬到我現在戶籍地，即南洲村南洲342-16號，
      兩造一直住在上開住所共同居住到今年九月份，今年九月
      份的某日晚上，日期我不記得，我看到原告毆打被告，原
      告怪被告鎖門，原告沒有鑰匙開門，但是當時我在家裡，
      且門也是我鎖上的，原告先回家，不能進門，隔一下被告
      就回家，被告幫原告開門進來，兩造進門後就發生口角、
      吵架，原告就從背後以拳頭毆打被告，被告有受傷，有驗
      傷，我們是當天去驗傷的，那晚原告就離家沒有再回家，
      我們知道原告去了兩造的另一間房屋，即南洲村南洲328-
      7號居住直到現在。」「（問：提示被告之診斷證明書，
      有無意見？）無意見，這就是被告受傷那天立刻去驗傷的
      。」「（問：兩造是否在97年9月8日才分居，之前都有共
      同居住生活？）是。」等語（見本院97年11月10日言詞辯
      論筆錄），核與被告上開所辯相符，應堪信為真正，原告
      空言否認其事，自無可採。。
  (二)按夫妻未以契約訂立夫妻財產制者，除本法另有規定外，以
    法定財產制，為其夫妻財產制，民法第1005條定有明文。次
    按夫妻難於維持共同生活，不同居已達六個月以上時，夫妻
    之一方均得請求法院宣告改用分別財產制，民法第1010條第
    2項亦定有明文。又法文並未限制於前開情形之下，「無過
    失之一方」始得請求宣告改用分別財產制，蓋如夫妻感情破
    裂，不能繼續維持家庭共同生活，且事實上不同居已達六個
    月以上時，如原採法定財產制或分別財產制以外之約定財產
    制者，茲彼此既不能相互信賴，自應准其改用分別財產制，
    俾夫妻各得保有其財產所有權、管理權及使用收益權，減少
    不必要之困擾。因之，夫妻難於維持共同生活，不同居已達
    6個月以上時，縱其事由應由夫妻之一方負責，該應負責之
    一方亦非不得依該條規定請求宣告改用分別財產制。
  (三)經查，兩造婚後共同居住在門牌「臺南縣山上鄉山上182 號
    」房屋，嗣後搬遷至門牌「臺南縣山上鄉南洲村南洲342 之
    16號」房屋共同居住，97年9月間原告因遭長子田登文反鎖
    於房屋外，無法進門，遷怒被告，並毆打被告，致被告受傷
    ，原告嗣後即自行搬至「臺南縣山上鄉南洲村南洲328之7號
    」房屋居住，兩造始分居，迄今已逾六個月，已如前述，另
    參諸原告所舉證人即兩造次子乙○○到庭證稱：「被告在我
    讀國小三年級時買了南洲村南洲342之16號房屋，因為被告
    與住山上村的原告父母相處不睦，兩造跟我們小孩就一起搬
    去南洲村南洲342之16號房屋，一直住到今年六、七月份，
    我夾在兩造中間，我很難做人，我受到被告的言語暴力，我
    就搬出去，被告有時會跟我說有辦法的話就班出去，有時在
    言語中也會罵我變態，我因為不想再讓被告驅趕，所以我在
    今年六、七月份就搬走，我在搬走的前幾天，被告有趕過我
    ，我是自己搬走，兩造還是住在南洲村南洲342之16號，只
    是兩造沒有同房已久。…」「在我21歲當兵時，兩造就沒有
    同房而睡，到現在約五、六年，但是兩造還是有住在一起，
    只是沒有同房而睡。」「兩造已經形同陌路。」「原告、我
    們小孩的存摺、印章都在被告那邊，由被告管理。」「兩造
    都會因為要拿回存摺、印章而爭吵。」等語（見本院97年12
    月22日言詞辯論筆錄），堪信兩造間已難於維持共同生活，
    自97年9月起分居迄今已逾六個月以上，則參諸上開規定及
    說明，原告依民法第1010條第2項規定，請求宣告原告與被
    告間之夫妻財產改用分別財產制，即屬有據，應予准許。
  (四)又按原告本於民法第1010條第1項所列各款、及同條第2項之
    事由，請求宣告兩造夫妻改用分別財產制，係合併提起數宗
    形成之訴，可致同一之法律效果，此種起訴之形態，學者謂
    之為重疊的訴之合併。其訴訟標的雖有數項，而僅有單一之
    聲明，法院應就原告所主張之數項訴訟標的逐一審理，如認
    定其中一項訴訟標的為有理由，固可即為原告勝訴之判決，
    惟必須認定原告所主張之各項訴訟標的均無理由時，始得為
    其敗訴之判決（參照最高法院86年度臺上字第997號判決）
    。經查，本件原告主張依民法第1010條第1項第5款、第
    6款、同條第2項之事由訴請宣告改用分別財產制，僅有單一
    之聲明，但訴訟標的則有數項，為重疊的訴之合併，本院既
    認原告依民法第1010條第2項之規定請求宣告改用分別財產
    制為有理由，有如上述，則就其餘事由即無再予審酌之必要
    ，因之，就兩造間上開第(二)(三)(四)(五)項爭點，自無逐一論述之
    必要，併予敘明。
  (五)至於被告辯稱：原告提起本件訴訟之目的，在於希望宣告改
    用分別財產制後，對於被告提出剩餘財產分配之要求，藉此
    不勞而獲等語。按法定財產制關係消滅時，夫或妻現存之婚
    後財產，扣除婚姻關係存續所負債務後，如有剩餘，其雙方
    剩餘財產之差額，應平均分配。但下列財產不在此限：一因
    繼承或其他無償取得之財產。(二)慰撫金，民法第1030條之1
    第1項定有明文。查兩造間法定財產制關係消滅時，原告依
    上開規定固得對被告提出剩餘財產分配之要求，惟此部分係
    兩造間因法定財產制關係消滅時，始產生法律效果，尚無從
    於本件訴訟中預為審酌，附此敘明。
五、本件訴訟費用應由敗訴之被告負擔。經查，原告支出第一審
    訴訟費用（裁判費）3,000元，應由被告負擔，爰確定如主
    文第二項所示。
六、據上論結，本件原告之訴為有理由，依民事訴訟法第78條、
    第87條第1項，判決如主文。
中    華    民    國    98    年    4     月    16    日
                  家事法庭    法  官  鄭  彩  鳳
上正本係照原本作成。
如對本判決上訴，須於收受判決正本送達後20日內向本院提出上
訴狀，並繳納上訴費及附具繕本。
中    華    民    國    98    年    4     月    16    日
                              書記官  黃  心  怡


司法院資訊處製作；財團法人民間司法改革基金會備份。
